臺灣臺北地方法院刑事判決　　　　　　　　　　　　　　九十三年度訴字第三七號
　　公　訴　人　臺灣臺北地方法院檢察署檢察官
　　被　　　告　戊○○
　　選任辯護人　薛松雨律師
　　　　　　　　王玫珺律師
　　被　　　告　乙○○
　　選任辯護人　張旭業律師
　　被　　　告　丙○○
　　　　　　　　丁○○
　　右二人共同　薛銘鴻律師
　　選任辯護人　林麗芬律師
右列被告等因貪污等案件，經檢察官提起公訴（九十一年度偵字第一七八六０號），
本院判決如左：
    主  　文
戊○○共同依據法令從事公務之人員，對於主管之事務，明知違背法令，直接圖其他
私人不法利益，因而獲得利益，處有期徒刑陸年，褫奪公權伍年。
乙○○共同依據法令從事公務之人員，對於主管之事務，明知違背法令，直接圖其他
私人不法利益，因而獲得利益，處有期徒刑伍年捌月，褫奪公權伍年。
丙○○共同與依據法令從事公務之人員，對於主管之事務，明知違背法令，直接圖其
他私人不法利益，因而獲得利益，處有期徒刑伍年陸月，褫奪公權伍年。
丁○○無罪。
　　事　　實
一、戊○○自民國八十六年九月十六日起，擔任交通部臺灣鐵路管理局（下稱鐵路局
　　）工務處臺北工務段施工股股長並兼任鐵路局於八十七年八月二十五日發包之「
　　代辦第三期平改方案新莊新樹路立體交叉工程」（下稱新樹路工程）施工主任；
  　乙○○係鐵路局工務處臺北工務段前幫工程司（已於八十九年八月一日自鐵路局
　　退休）兼任新樹路工程之監工，均負責新樹路工程之監工、估價、驗收等事宜，
  　均係依據法令從事公務之人員。丙○○係世仁營造有限公司（下稱世仁公司）之
 　 總經理，為從事業務之人。緣於八十七年八月二十五日，世仁公司以新臺幣（下
　　同）一億三千七百八十萬元得標承作新樹路工程，所需鋼筋總重一一一五．九二
  　噸，每噸單價（含運什費）八千一百五十九元，總計鋼筋材料費為九百一十萬零
    四千七百九十二元。詎戊○○、乙○○二人於經辦本工程之監工、估價、驗收業
　　務時，明知本工程合約規定係以實際完成之工程數量付款，且依據行政院公共工
 　 程委員會「公共工程施工品質管理作業要點」第九條規定：「主辦工程機關或其
    委託之監造單位應依監造計畫對承包商提出之出廠證明、檢驗文件、試驗報告等
    之內容、規格及有效日期予以審核，並進行現場之比對抽驗，以確保進場材料設
    備均符合契約規定；抽驗之結果應填具品質抽驗紀錄表，發現缺失時，應即通知
    承包商限期改善。」、行政院八十三年六月一日臺八十三內字第一九七０號函頒
    「各機關辦理公有建築物作業要點」第三十二條第一項第一款規定：「工程費之
    支付，應依合約所訂付款方法，按期由監工依工程實際進度填具工程估驗計價單
    、估驗明細表，通知承包商開具統一發票或領款收據，送由主辦工程機關辦理核
    付，如有預付款者，應於每次工程估驗付款時按比例扣抵。」及依據本工程合約
    附件「臺灣省各機關營繕工程投標須知及附件」附件二之臺灣省各機關營繕工程
    投標押標金繳退要點」補充說明第六點規定：「進場材料：(1)成品：經檢驗合格
    後，按成品單價百分之六十付款。(2)單項材料：經檢驗合格後，按單項材料單價
    百分之四十付款。」。竟於八十八年八月四日，世仁公司向鐵路局申請計價鋼筋
    一千零二十三噸（起訴書誤載為一千噸），惟本批鋼筋並未進場，且實際亦非用
    於本工程，於本次計價前已有二八０．三八噸鋼筋，運往興松有限公司承包之北
    宜高速公路工地，計價後所餘鋼筋亦全數運往該工地。詎戊○○、乙○○二人明
    知鋼筋未進場前不得計價，竟與丙○○共同意圖使世仁公司溢領工程款，而共同
    基於直接圖世仁公司不法利益、行使公文書登載不實罪及行使業務上文書登載不
    實罪之犯意聯絡，先於同年八月三日，由丙○○以不知情之世仁公司登記負責人
    王林生名義出具不實之切結書，載明世仁公司承建新樹路工程之鋼筋（計一０二
    三噸），「其單價照合同規定支付單項材料款項後確實保養管理，並由承商每日
    派員清點數量，本段也派員隨時抽點，若有短少，應負全責補足。庫存地點：桃
    園縣平鎮市○○路三二六號」，再由戊○○指示乙○○於八十八年八月四日，陪
    同丙○○至金陵鋼鐵股份有限公司（下稱金陵公司）取得不知情之金陵公司負責
    人林義雄所開立之同意書，載明同意世仁公司就新樹路工程所購買之鋼筋共計一
    ０二三噸，放置於金陵公司之倉庫後，再由丙○○將上開不實之切結書及不知情
    之金陵公司所提供之同意書送交鐵路局申請計價而行使；另乙○○並未確實清點
    鋼筋數量、規格、抽樣檢驗及取樣送鑑定，亦未囑託金陵公司將該批鋼筋與其他
    鋼筋區隔放置，且明知為不實之事項，竟接續於其職務上所掌管之監工日報表及
    發包工程分期計價單等公文書上分別登載「鋼筋累計進料1023ｔ」及計價百分之
    四十材料款二百九十六萬六千八百元等不實內容；而戊○○亦明知前開鋼筋未實
    際進場，且上開監工日報表及發包工程分期計價單等公文書之內容記載不實，仍
    於該文件上核章，並提出於鐵路局而行使，均足以生損害於鐵路局對於工程估價
    付款管理之正確性，致鐵路局溢付材料款二百九十六萬六千八百元。
二、案經臺灣臺北地方法院檢察署檢察官自動檢舉暨法務部調查局北部地區機動工作
    組報請臺灣臺北地方法院檢察署檢察官偵查起訴。
　　理　　由
壹、有罪部分：
一、訊據被告戊○○、乙○○、丙○○三人均矢口否認上揭犯行，被告戊○○辯稱：
    「我認為將一千零二十三噸鋼筋存放在金陵公司就算是進場，而我的職責只是做
    書面審核，對於監工日報表及計價明細表所載的數量相符，我就核章。我並沒有
    圖利世仁公司及偽造文書。」云云。被告乙○○則辯稱：「如果施工場所空間不
    足，承包商所購進的工程材料，依規定應由承包商自行尋妥地點存放，並負責維
    護與保管，我將施工場所不足情形告訴被告戊○○後，被告戊○○指示我，要我
    與被告丙○○以世仁公司提供切結書及金陵公司提供同意書之方式，代替進場並
    估驗計價，並指示我不用清點、檢驗及區隔，立即呈上計價單。我並沒有圖利世
    仁公司及偽造文書。」云云。被告丙○○另辯稱：「世仁公司向金陵公司購買鋼
    筋也有付材料款，世仁公司希望進場到工地，但鐵路局認為工地無法存放，不准
    我們進場，後來經過我與被告戊○○、乙○○研商，決定由我們公司提供切結書
    及要求金陵公司提供同意書，而將鋼筋存放在金陵公司，只計價百分之四十材料
    款給我們。我並沒有圖利世仁公司及偽造文書。」云云。
二、經查：證人辛○○即前鐵路局工務處臺北工務段段長於本院九十三年七月十九日
    本院審理時到庭結證稱：「依據公共工程施工品質管理作業要點第九條規定，付
    款時需要現場檢驗材料是否符合規定，有需要時並應現場抽驗送學術單位檢驗，
    核對是否與合約一致，現場監工依據其監工日報上所載合格數量為計價，然後將
    監工日報表及計價單送至施工股審查，再送副段長、段長審核後，並送鐵路局核
    可後即可付款。而在八十八年八月四日所訂購的一千零二十三噸鋼筋，現場監工
    即被告乙○○並未到金陵公司清點及檢驗鋼筋，就不可視為進場，若是不可視為
    進場，鐵路局就不可核發計價。」，及證人庚○○即鐵路局工務處臺北工務段段
    長於本院九十三年八月九日本院審理時到庭結證稱：「鋼筋材料如果交由承包商
    自行保管維護，工地的承辦人員就必須到工地現場去看，要有清點及檢驗的工作
    ，現場如果有其他人的鋼筋，依慣例也要與之區隔存放。」等語，足認鋼筋若未
    實際進入鐵路局工地現場，而係交由承包商自行保管維護，則鐵路局之現場監工
    人員需至存放處所清點、檢驗及區隔，以確保此批鋼筋之數量、規格與品質是否
    符合工程規範，否則不得計價付款。再查：被告乙○○於本院九十三年八月九日
    審理時雖辯稱伊係奉被告戊○○之指示與被告丙○○前往金陵公司，並未對上開
    鋼筋為清點、檢驗及區隔等語，惟參之被告丙○○於本院九十三年四月二十六日
    行準備程序時供稱：係由我與被告戊○○、乙○○研商，決定由我們公司提供切
    結書及要求金陵公司提供同意書，而將鋼筋存放在金陵公司，只計價百分之四十
    材料款給我們等情，及被告乙○○於九十一年六月十一日法務部調查局北部地區
    機動工作組（下稱北機組）調查時供稱：「大約在八十八年八月四日的前幾天，
    被告丙○○至臺北市○○○路四十九號鐵路局臺北工務段辦公室來找我跟被告戊○○，談到現在鋼筋比較便宜，世仁公司要洽購本工程鋼筋一千零二十三噸進場
    的事情，我跟被告丙○○表示，工地場地沒有那麼大，而且要看被告戊○○怎麼
    指示才能處理，後來被告丙○○、我及被告戊○○就商量出由世仁公司提供切結
    書及金陵公司提供同意書的方式，來代替進場並估驗計價。」等語（見臺灣臺北
    地方法院檢察署九十年度他字第四五九五號偵查卷宗(二)第十九頁及第二十頁），
    基此，應堪認以世仁公司出具不實之切結書及不知情之金陵公司提供同意書代替
    鋼筋進場並即向鐵路局申請計價一事，係由被告戊○○、乙○○、丙○○三人共
    同研商之結果至明，被告乙○○絕非僅係單純接奉被告戊○○之指示而為，是被
    告乙○○上揭辯稱伊係受被告戊○○之指示而為云云，要無可採。復查：被告戊○○既係與被告乙○○、丙○○三人共同研商以世仁公司出具不實之切結書及不
    知情之金陵公司提供同意書代替鋼筋進場並申請計價一事，則被告戊○○對於該
    批鋼筋實際未進場，且對於被告乙○○所提出之監工日報表及發包工程分期計價
    單等公文書上所登載「鋼筋累計進料1023ｔ」及計價百分之四十材料款二百九十
    六萬六千八百元等內容係屬不實，應知之甚稔，而非僅係居於事後書面審查之地
    位而並不知情，故被告戊○○前開辯稱伊僅係書面審核，對於監工日報表及計價
    明細表內所載之數量相符就核章云云，亦非可採。末查：證人甲○○即金陵公司
    業務副總經理於本院九十三年七月十九日本院審理時到庭結證稱：「被告乙○○
    與被告丙○○來我們工廠的時候，是我帶他們巡廠，我有跟他們介紹，而在八十
    八年八月四日所訂購的一千零二十三噸鋼筋，他們並沒有檢驗、清點及區隔存放
    ，且本次訂購的鋼筋依我們公司過磅單的記載都是運送到北宜工地去。」等語，
    核與被告乙○○於九十一年六月十一日在北機組調查時自承上開一千零二十三噸
    鋼筋，尚未出場及進到工地，亦未取樣送驗，最後也沒有運送至本工程工地現場
    等情相符（見同右偵查卷宗第二十三頁），故前開一千零二十三噸鋼筋既未進入
    工地，亦未清點、檢驗及區隔，即由被告丙○○將前開世仁公司所出具之不實切
    結書及不知情之金陵公司所提供之同意書送交鐵路局申請計價，惟依前揭公共工
    程施工品質管理作業要點第九條規定，被告乙○○應依監造計畫對承包商世仁公
    司提出之出廠證明、檢驗文件、試驗報告等之內容、規格及有效日期予以審核，
    並進行現場之比對抽驗，以確保進場材料設備均符合契約規定，詎被告乙○○對
    於前揭鋼筋未為任何清點、檢驗及區隔，逕於其職務上所掌管之監工日報表及發
    包工程分期計價單等公文書上接續登載「鋼筋累計進料1023ｔ」及計價百分之四
    十材料款二百九十六萬六千八百元等不實內容；而被告戊○○亦明知前開鋼筋未
    實際進場，且上開監工日報表及發包工程分期計價單等公文書之內容記載不實，
    仍於該文件上核章，從而，應足認被告戊○○、乙○○、丙○○三人間，顯具有
    前揭直接圖世仁公司不法利益、行使公文書登載不實罪及行使業務上文書登載不
    實罪之犯意聯絡及行為分擔至明。此外，復有世仁公司出具之不實切結書（見臺
    灣臺北地方法院檢察署九十年度他字第四五九五號偵查卷宗(一)第四十九頁）、不
    知情之金陵公司提供之同意書（同右偵查卷宗第五十頁）、新樹路工程八十八年
    八月四日監工日報表（同右偵查卷宗第二十九頁至第三十一頁）及發包工程分期
    計價單（同右偵查卷宗第四十一頁至第四十五頁）等資料（均為影本）在卷可參
    。綜前所述，被告戊○○、乙○○、丙○○三人前揭所辯，均屬事後卸責之詞，
    委無足採。本件事證已臻明確，被告三人右開犯行，均堪認定。至被告丙○○之
    辯護人薛銘鴻律師於本院九十三年八月九日審理時為被告丙○○辯護稱：「被告
    丙○○與共同被告戊○○、乙○○係『對向犯』，被告戊○○、乙○○為圖利一
    方，被告丙○○為受利一方，而圖利罪係『對向犯』，並不適用刑法第二十八條
    ，故被告丙○○並無法成立圖利罪之共同正犯。」云云。惟查：本件檢察官起訴
    被告戊○○、乙○○、丙○○三人圖利之對象為世仁公司，而非被告丙○○，又
    世仁公司為法人，被告丙○○為世仁公司之總經理為自然人，二者在法律上並非
    同一之人格主體，被告丙○○雖非依據法令從事公務之人員，但與具有此身分之
    被告戊○○、乙○○所為圖利第三人即世仁公司之犯意聯絡，即屬平行一致性之
    合意，彼此間並非處於對向關係，自得為圖利罪之共同正犯，此有最高法院九十
    三年台上字第二四０六號判決意旨在卷（見本院卷第三百二十七頁及第三百二十
    八頁）可資參照，是辯護人薛銘鴻律師前揭為被告丙○○所為之辯護，容有誤會
    ，附此敘明。
三、按被告行為後，因刑法法律之變更，致其規定之犯罪構成要件變更而有擴張或有
    限縮時，必其行為同時該當修正前後法律所定之犯罪構成要件，均應予科處刑罰
    時，始生刑法第二條第一項之比較適用問題。故被告之行為，依行為時之法律規
    定，應成立犯罪，但依裁判時之法律已不加處罰者，即屬「犯罪後之法律已廢止
    其刑罰」之範疇，應依刑事訴訟法第三百零二條第四款之規定諭知免訴之判決；
    反之，依裁判時之法律規定雖應成立犯罪，但依行為時之法律無處罰明文者，即
    應本於刑法第一條罪刑法定主義規定諭知無罪之判決。從而，被告行為後，因刑
    法法律之變更，致其規定之犯罪構成要件變更而有擴張或有限縮時，不得先就新
　　舊法規定之犯罪構成要件，逕予比較適用有利於被告之法律，或逕依新法規定之
  　犯罪構成要件，為審認被告是否成立犯罪之準據。查本件被告戊○○、乙○○二
    人行為後，貪污治罪條例業經於九十年十一月七日修正公布，其第六條第一項第
    四款圖利罪之犯罪構成要件自原定「對於主管或監督之事務，直接或間接圖私人
    不法利益」，修正為「對於主管或監督之事務，明知違背法令，直接或間接圖自
    己或其他私人不法利益，因而獲得利益」，同時刪除未遂犯處罰之規定。質言之
    ，被告戊○○、乙○○二人行為後，貪污治罪條例第六條第一項第四款圖利罪之
    犯罪構成要件已因修正而予減縮，本件即應依前開說明，先審酌被告戊○○、乙○○二人之行為是否同時該當修正前後法律所定之犯罪構成要件，依審酌之結果
    而為不同之判決。查本件被告戊○○係鐵路局工務處臺北工務段施工股股長並兼
    任鐵路局新樹路工程施工主任，被告乙○○係鐵路局工務處臺北工務段前幫工程
    司並兼任鐵路局新樹路工程之監工，均係負責新樹路工程之監工、估價、驗收等
    事宜，均為依據法令從事公務之人員，其二人以放水未確實清點、檢驗及區隔之
    方式，圖利世仁公司二百九十六萬六千八百元，核被告戊○○、乙○○二人所為
    ，均該當於九十年十一月七日修正公布前之貪污治罪條例第六條第一項第四款之
    公務員對於主管事務直接圖利私人罪。而九十年十一月七日修正公布之貪污治罪
    條例第六條第一項第四款為「公務員對於主管或監督之事務，明知違背法令，直
    接圖其他私人之不法利益，因而獲得利益者，處五年以上有期徒刑，得併科新臺
    幣三千萬元以下罰金」，茲依據貪污治罪條例第六條修正草案總說明三及貪污治
    罪條例第六條修正草案條文對照表說明欄五之記載：「所稱違背法令，該法令係
    指包含法律、法律授權之法規命令、職權命令、自治條例、自治規則、委辦規則
    等，對多數不特定人民就一般事項所作對外產生法律效果之規定。」，而公務員
    服務法第六條已明文規定，公務員不得假藉權力，以圖本身或他人之利益，查被
    告戊○○既係擔任鐵路局工務處臺北工務段施工股股長並兼任鐵路局新樹路工程
    施工主任，被告乙○○係擔任鐵路局工務處臺北工務段前幫工程司並兼任鐵路局
    新樹路工程之監工，均係負責鐵路局新樹路工程之監工、估價、驗收等事宜，均
    為依據法令從事公務之人員，其二人對於公務員基本權利義務之公務員服務法及
    監工、估價、驗收所應遵守之處理作業程序，自應知悉，是其二人以上開放水方
    式圖利世仁公司，所為亦該當於九十年十一月七日修正公布之貪污治罪條例第六
    條第一項第四款之構成要件至明。而其二人行為時及九十年十一月七日修正公布
    時之貪污治罪條例第六條第一項第四款圖利罪之法定刑度均為五年以上有期徒刑
    ，得併科新臺幣三千萬元以下罰金，比較新舊法結果，依刑法第二條第一項前段
    規定，自應適用修正後之新法即現行貪污治罪條例第六條第一項第四款之直接圖
    利罪。至被告丙○○雖非依據法令從事公務之人員，但與被告戊○○、乙○○二
    人間，具有犯意之聯絡及行為之分擔，依貪污治罪條例第三條規定，亦應以該條
    例第六條第一項第四款直接圖利罪之共同正犯論處。又被告丙○○明知上開一千
    零二十三噸鋼筋實際未進場，仍以世仁公司所出具之不實切結書及不知情之金陵
    公司所提供之同意書送交鐵路局申請計價，足以生損害於鐵路局對於工程估價付
    款管理之正確性，另涉犯刑法第二百十六條、第二百十五條之行使業務上登載不
    實文書罪。被告丙○○於業務上登載不實文書之低度行為為行使之高度行為所吸
    收，不另論罪。該罪雖以從事業務之人為其犯罪之主體，惟被告戊○○、乙○○
    二人與具有該身分之被告丙○○共同實施犯罪，其二人雖未具從事業務之人之特
    定關係，依刑法第三十一條第一項之規定，仍以共同正犯論。復被告乙○○對於
    前揭鋼筋未為任何清點、檢驗及區隔，仍於其職務上所掌管之監工日報表及發包
    工程分期計價單等公文書上接續登載「鋼筋累計進料1023ｔ」及計價百分之四十
    材料款二百九十六萬六千八百元等不實內容；而被告戊○○亦明知前開鋼筋未實
    際進場，且上開監工日報表及發包工程分期計價單等公文書之內容記載不實，仍
    於該文件上核章，均足以生損害於鐵路局對於工程估價付款管理之正確性，另涉
    犯刑法第二百十六條、第二百十三條之行使公文書登載不實罪，被告戊○○、乙○○二人於職務上所掌管之公文書登載不實之低度行為為行使之高度行為所吸收
    ，不另論罪。被告丙○○就該部分犯行，雖無公務員身分，惟與具有該身分之被
    告戊○○、乙○○共同實施犯罪，為身分犯，依刑法第三十一條第一項之規定，
    仍應以共同正犯論。再被告戊○○、乙○○、丙○○三人利用不知情之金陵公司
    負責人林義雄開立同意書之行為，為間接正犯。另被告戊○○、乙○○二人先後
    二次在監工日報表及發包工程分期計價單等公文書上為不實之記載及核章，係基
    於同一犯意下之接續行為，僅侵害一個法益，只論以一罪。又被告戊○○、乙○○、丙○○三人所犯上開三罪之間，有方法結果之牽連關係，為牽連犯，依刑法
    第五十五條後段之規定，應從較重之貪污治罪條例第六條第一項第四款之直接圖
    利罪處斷。起訴書雖未記載被告戊○○、乙○○二人涉犯刑法第二百十六條、第
    二百十五條之行使業務上登載不實文書罪，及被告丙○○涉犯刑法第二百十六條
    、第二百十三條之行使公文書登載不實罪，惟此經蒞庭檢察官於本院九十三年八
    月九日審理時當庭以言詞更正此部分之起訴法條，併此敘明。爰審酌被告戊○○
    、乙○○、丙○○三人之犯罪動機、目的、手段、品行、智識程度，及由被告丙○○以不實之世仁公司所出具之切結書及不知情之金陵公司所提供之同意書向鐵
    路局申請計價，被告戊○○、乙○○二人對於主管之監工、估價、驗收等事務，
    故意放水未確實清點、檢驗及區隔之方式，圖利世仁公司，致生損害於鐵路局對
    於工程估價付款管理之正確性，對政府威信影響極大，及渠等行為後尚飾詞否認
    犯行，態度不佳等一切情狀，分別量處如主文所示之刑，並依修正後之貪污治罪
    條例第十七條及刑法第三十七條第二項之規定，併予宣告被告戊○○、乙○○、
    丙○○三人均褫奪公權五年。至被告戊○○、乙○○、丙○○三人所犯本案之罪
    ，目的除在圖利世仁公司，使之得以溢領材料款外，尚查無被告三人為圖利自己
    之積極證據，被告三人自己並無所得財物，依法自無庸為追繳、追徵犯罪所得之
    諭知，併此敘明。
四、公訴意旨另以：被告戊○○、乙○○二人共同基於違背上述法令規定，對於主管
    、監督之事務，直接圖世仁公司不法利益及行使公文書登載不實罪之犯意聯絡，
    於八十八年五月十八日，世仁公司進場鋼筋八二．八六噸，明知依前揭「臺灣省
    各機關營繕工程投標須知及附件」補充說明第六點第二項，僅能先按計價百分之
    四十之材料款付款即二十六萬七千六百一十五元，待鋼筋綁紮並打上水泥後，方
    能按計價百分之六十付款，詎被告戊○○、乙○○二人於八十八年五月二十一日
    ，竟以全額之材料款六十六萬九千零三十八元計價，並在渠二人職掌之發包工程
    分期計價單及發包工程計價明細表等公文書上，就鋼筋之計價為不實之記載及核
    章，並提出於鐵路局而行使，足以生損害於鐵路局對於工程估價付款管理之正確
    性，致鐵路局溢付百分之六十材料款四十萬一千四百二十二元。因而認被告戊○○、乙○○二人另涉犯此部分修正後貪污治罪條例第六條第一項第四款之直接圖
    利罪及刑法第二百十六條、第二百十三條之行使公文書登載不實罪嫌云云。
五、按犯罪事實，應依證據認定之，無證據不得推定其犯罪事實；復不能證明被告犯
　　罪者，應諭知無罪之判決，刑事訴訟法第一百五十四條、第三百零一條第一項分
　　別定有明文。訊據被告戊○○、乙○○二人均堅詞否認該部分犯行，均辯稱：「
　　因為發包工程計價明細表工程項目將『鋼筋及運什費』及『鋼筋加工綁紮』分別
    列為第九項及第十項之個別項目，所以只要完成一個工程項目，經現場估驗合格
    後，就可全額計價付款。我們並沒有圖利世仁公司及偽造文書。」等語。
六、經查：證人辛○○即前鐵路局工務處臺北工務段段長於本院九十三年七月十九日
    審理時到庭結證稱：「發包工程計價明細表是顧問公司設計編列的，而鐵路局再
    交由我們執行，而將工程項目『鋼筋及運什費』及『鋼筋加工綁紮』分別列為第
    九項及第十項，都是屬於單一的工程項目，所以只要完成一個工程項目，就要全
    額計價。」、證人己○○即前鐵路局工務處臺北工務段副段長於本院九十三年七
    月十九日審理時到庭結證稱：「發包工程計價明細表第九項『鋼筋及運什費』及
    第十項『鋼筋加工綁紮』是屬於工程項目，工程項目若是完成就可以百分之百計
    價。所以鋼筋一進場即完成一個工程項目，就要全額計價。」、證人庚○○即鐵
    路局工務處臺北工務段段長於本院九十三年八月九日本院審理時到庭結證稱：「
　　照發包工程計價明細表第九項『鋼筋及運什費』的編排來看，是屬於一個工程項
  　目，工程項目完成後，主辦人員就可以按照監工日報去請款。」等語；且觀之新
    樹路工程八十八年五月十八日發包工程計價明細表所載亦確實將工程項目將第九
    項及第十項分別編列『鋼筋及運什費』及『鋼筋加工綁紮』，有該明細表影本一
    份在卷（見臺灣臺北地方法院檢察署九十年度他字第四五九五號偵查卷宗(一)第二
    十六頁）可按，核與被告戊○○、乙○○二人前揭所辯相符；另佐以鐵路局九十
    三年三月十八日鐵工程字第０九三０００六三八八號函說明五：「本局尚無其他
    工程有將『鋼筋及運什費』與『鋼筋加工綁紮』分別計價之情形，然如二者分別
    計價，依其一般工程計價執行模式，係以完成單一工程項目後，經現場估驗合格
　  ，即可依實際完成數量核計該期之工程款。」，亦明確表示若將『鋼筋及運什費
    』與『鋼筋加工綁紮』分別計價，則完成單一工程項目後，經現場估驗合格，即
  　可依實際完成數量核計該期之工程款，復有該函文一紙在卷（見本院卷第一百二
    十九頁）可稽，據此，應足認本件新樹路工程之發包工程計價明細表內之工程項
    目將『鋼筋及運什費』與『鋼筋加工綁紮』分別編列為單一之工程項目，從而，
    於八十八年五月十八日，世仁公司進場鋼筋八二．八六噸時，即屬完成單一之工
    程項目，故經現場估驗合格後，自得申請核計全額之鋼筋材料款。基此，被告戊○○、乙○○二人前揭所辯，自堪採信。此外，復查無其他積極證據足資證明被
    告戊○○、乙○○二人有何公訴意旨所指之直接圖利罪及行使公文書登載不實罪
    之犯行，揆諸首開法條之說明，不能證明被告戊○○、乙○○二人犯罪，原應為
    無罪之諭知，惟公訴意旨認此部分與前開有罪部分之直接圖利罪、行使公文書登
    載不實罪及行使業務上登載不實文書罪分別具有連續犯及牽連犯之裁判上一罪關
    係，爰不另為無罪之諭知，附此敘明。
貳、無罪部分：
一、公訴意旨係以：被告丁○○係世仁公司之實際負責人；被告丙○○（有罪部分，
    詳如前述）係世仁公司之總經理，均為從事業務之人。被告戊○○（有罪部分，
    詳如前述）自八十六年九月十六日起，擔任鐵路局工務處臺北工務段施工股股長
    並兼任鐵路局於八十七年八月二十五日發包之新樹路工程施工主任；被告乙○○
    （有罪部分，詳如前述）係鐵路局工務處臺北工務段前幫工程司兼任新樹路工程
    之監工，均負責新樹路工程之監工、估價、驗收等事宜，均係依據法令從事公務
    之人員。緣於八十七年八月二十五日，世仁公司以一億三千七百八十萬元得標承
    作新樹路工程，所需鋼筋總重一一一五．九二噸，每噸單價（含運什費）八千一
    百五十九元，總計鋼筋材料費為九百一十萬零四千七百九十二元。詎被告戊○○
    、乙○○二人於經辦本工程之監工、估價、驗收業務時，明知本工程合約規定係
    以實際完成之工程數量付款，且依據行政院公共工程委員會「公共工程施工品質
    管理作業要點」第九條規定：「主辦工程機關或其委託之監造單位應依監造計畫
    對承包商提出之出廠證明、檢驗文件、試驗報告等之內容、規格及有效日期予以
    審核，並進行現場之比對抽驗，以確保進場材料設備均符合契約規定；抽驗之結
    果應填具品質抽驗紀錄表，發現缺失時，應即通知承包商限期改善。」、行政院
    八十三年六月一日臺八十三內字第一九七０號函頒「各機關辦理公有建築物作業
    要點」第三十二條第一項第一款規定：「工程費之支付，應依合約所訂付款方法
    ，按期由監工依工程實際進度填具工程估驗計價單、估驗明細表，通知承包商開
    具統一發票或領款收據，送由主辦工程機關辦理核付，如有預付款者，應於每次
    工程估驗付款時按比例扣抵。」及依據本工程合約附件「臺灣省各機關營繕工程
    投標須知及附件」附件二之臺灣省各機關營繕工程投標押標金繳退要點」補充說
    明第六點規定：「進場材料：(1)成品：經檢驗合格後，按成品單價百分之六十付
    款。(2)單項材料：經檢驗合格後，按單項材料單價百分之四十付款。」。竟於八
    十八年八月四日，世仁公司向鐵路局申請計價鋼筋一千零二十三噸，惟本批鋼筋
    並未進場，且實際亦非用於本工程，於本次計價前已有二八０．三八噸鋼筋，運
    往興松有限公司承包之北宜高速公路工地，計價後所餘鋼筋亦全數運往該工地。
    詎被告丁○○明知鋼筋未進場前不得申請計價，竟與被告戊○○、乙○○、丙○○三人共同意圖使世仁公司溢領工程款，而共同基於直接圖世仁公司不法利益、
    行使公文書登載不實罪及行使業務上文書登載不實罪之犯意聯絡，先於同年八月
    三日，由被告丁○○、丙○○以不知情之世仁公司登記負責人王林生名義出具不
    實之切結書，載明世仁公司承建新樹路工程之鋼筋（計一０二三噸），「其單價
    照合同規定支付單項材料款項後確實保養管理，並由承商每日派員清點數量，本
    段也派員隨時抽點，若有短少，應負全責補足。庫存地點：桃園縣平鎮市○○路
    三二六號」，再由被告戊○○指示被告乙○○於八十八年八月四日，陪同被告丙○○至金陵公司取得不知情之金陵公司負責人林義雄所開立之同意書，載明同意
    世仁公司就新樹路工程所購買之鋼筋共計一０二三噸，放置於金陵公司之倉庫後
    ，再由被告丁○○、丙○○將上開不實之切結書及不知情之金陵公司所出具之同
    意書送交鐵路局申請計價而行使；另被告乙○○並未確實清點鋼筋數量、規格、
    抽樣檢驗及取樣送鑑定，亦未囑託金陵公司將該批鋼筋與其他鋼筋區隔放置，且
    明知為不實之事項，竟接續於其職務上所掌管之監工日報表及發包工程分期計價
    單等公文書上分別登載「鋼筋累計進料1023ｔ」及計價百分之四十材料款二百九
    十六萬六千八百元等不實內容；而被告戊○○亦明知前開鋼筋未實際進場，且上
    開監工日報表及發包工程分期計價單等公文書之內容記載不實，仍於該文件上核
    章，並提出於鐵路局而行使，均足以生損害於鐵路局對於工程估價付款管理之正
    確性，致鐵路局溢付材料款二百九十六萬六千八百元。因而認被告丁○○亦涉犯
    修正後貪污治罪條例第六條第一項第四款之直接圖利罪、刑法第二百十六條、第
    二百十三條之行使公文書登載不實罪及同法第二百十六條、第二百十五條之行使
    業務上登載不實文書罪嫌云云。
二、按犯罪事實應依證據認定之，無證據不得認定其犯罪事實；復不能證明被告犯罪
    者，應諭知無罪之判決，刑事訴訟法第一百五十四條、第三百零一條第一項分別
    定有明文。次按認定不利於被告之事實，須依積極證據，苟積極證據不足為不利
    於被告事實之認定，即應為有利於被告之認定，更不必有何有利之證據，最高法
    院著有三十年上字第八一六號判例足資參照。
三、訊據被告丁○○堅詞否認上開犯行，辯稱：「我主要是負責世仁公司的財務，有
    關工地的運作及材料計價的內容，我都不清楚，工地的主要業務或是工務的業務
    都是被告丙○○在處理。我並沒有圖利世仁公司及偽造文書。」等語。經查：前
    開以世仁公司出具不實之切結書及不知情之金陵公司提供同意書代替鋼筋進場並
    即向鐵路局申請計價一事，係由同案被告戊○○、乙○○、丙○○三人共同研商
    之結果，此經本院審認在卷，理由詳如前述（見壹、有罪部分：二）；且同案被
    告丙○○於九十一年六月十二日在北機組調查時供稱：「除了世仁公司財務部門
    是由被告丁○○管理之外，公司所有的事都是由我負責。」（見臺灣臺北地方法
    院檢察署九十年度他字第四五九五號偵查卷宗(三)第二十頁），及於九十二年四月
    十四日偵查中供稱：「我開立切結書及要求金陵公司出具同意書，我都沒有告訴
    被告丁○○。」（見臺灣臺北地方法院檢察署九十一年度偵字第一七八六０號偵
    查卷宗(二)第一０四頁），基此，應堪認被告丁○○對於以世仁公司出具不實之切
    結書及不知情之金陵公司提供同意書代替鋼筋進場並即向鐵路局申請計價一事並
    未參與。另參之證人庚○○即鐵路局工務處臺北工務段段長於本院九十三年八月
    九日本院審理時到庭結證稱：「我並未見過被告丁○○。」等語，更益徵被告丁○○對於世仁公司承作鐵路局新樹路工程之工地事務並未實際參與。職此之故，
    被告丁○○前開所辯，應堪採信。從而，尚難僅因被告丁○○擔任世仁公司之實
    際負責人，即遽認被告丁○○就上揭直接圖利罪、行使公文書登載不實罪及行使
    業務上登載不實文書罪之犯行與被告戊○○、乙○○、丙○○三人間必具有共同
    之犯意聯絡及行為分擔。此外，復無其他積極證據足資證明被告丁○○有何公訴
    意旨所指訴之直接圖利罪、行使公文書登載不實罪及行使業務上登載不實文書罪
    等犯行，不能證明被告丁○○被指訴之犯行，揆諸首開法條及判例之說明，依法
    自應諭知無罪之判決。
據上論斷，應依刑事訴訟法第二百九十九條第一項前段、第三百零一條第一項，修正
後貪污治罪條例第二條、第六條第一項第四款、第三條、第十七條，刑法第第十一條
前段、第二條第一項前段、第二十八條、第二百十六條、第二百十三條、第二百十五
條、第五十五條、第三十七條第二項、第三十一條第一項，罰金罰鍰提高標準條例第
一條前段，判決如主文。
本案經檢察官蔡宏展到庭執行職務。
中　　　華　　　民　　　國　　九十三　　年　　　八　　　月　　二十三　　日
                                臺灣臺北地方法院刑事第七庭
                                    審判長法官  梁耀鑌
　　　　　　　　　　　　　　　　　　　　　法官  蕭清清
　　　　　　　　　　　　　　　　　　　　　法官  蔡正雄
右正本證明與原本無異。
如不服本判決，應於判決送達後十日內向本院提出上訴狀（應抄附繕本）。
                                        書記官  葉潔如
中　　　華　　　民　　　國　　九十三　　年　　　八　　　月　　二十六　　日
附錄本案論罪科刑所依據之法條：
修正後貪污治罪條例第六條
有下列行為之一者，處五年以上有期徒刑，得併科新臺幣三千萬元以下罰金：
一、意圖得利，抑留不發職務上應發之財物者。
二、募集款項或徵用土地、財物，從中舞弊者。
三、竊取或侵占職務上持有之非公用私有器材、財物者。
四、對於主管或監督之事務，明知違背法令，直接或間接圖自己或其他私
    人不法利益，因而獲得利益者。
五、對於非主管或監督之事務，明知違背法令，利用職權機會或身分圖自
    己或其他私人不法利益，因而獲得利益者。
前項第一款至第三款之未遂犯罰之。
刑法第二百十三條
公務員明知為不實之事項，而登載於職務上所掌之公文書，足以生損害於
公眾或他人者，處一年以上七年以下有期徒刑。
刑法第二百十五條
從事業務之人，明知為不實之事項，而登載於其業務上作成之文書，足以
生損害於公眾或他人者，處三年以下有期徒刑、拘役或五百元以下罰金。
刑法第二百十六條
行使第二百十條至第二百十五條之文書者，依偽造、變造文書或登載不實
事項或使登載不實事項之規定處斷。
